【裁判字號】    88,簡上,69
【裁判日期】    891101
【裁判案由】    清償借款
【裁判全文】
臺灣士林地方法院民事判決  八十八年度簡上字第六九號
    上  訴  人    乙○○
    訴訟代理人    胡盈州律師
                  史慧玲律師
                  徐嶸文律師
    複 代理 人    陳柏如律師
                  戴嘉慧律師
                  陳麗芬律師
                  邱昱宇律師
    被 上訴 人    甲○○      住台北市○○○路○段一四二號二樓
    訴訟代理人    林淑惠律師
    複 代理 人    胡鳳嬌律師
右當事人間請求清償借款事件，上訴人對於中華民國八十八年二月三日本院士林簡易
庭八十七年度士簡字第一三六０號第一審判決提起上訴，本院判決如左：
    主  文
上訴駁回。
第二審訴訟費用由上訴人負擔。
    事  實
甲、上訴人方面：
一、聲明：
  (一)原判決廢棄。
  (二)被上訴人在第一審之訴及假執行之聲請均駁回。
  (三)第一、二審訴訟費用由被上訴人負擔。
二、陳述：除與原審宣示判決筆錄所載者相同茲予引用外，補稱：
  (一)原審判決未慮及舉證責任分配及證人與本件訴訟之利害關係：
    1.原審判決僅憑證人黃湘茹、李欣蓮、李麗卿之證詞，遽加以認定八十六年九月
      廿五日上訴人與被上訴人約定，當日由被上訴人標取會款借予上訴人，如被上
      訴人需要用錢時，再以需錢該月次互助會得標金額計算清償，被上訴人並已交
      付借款等與實情全然有違之事實。惟查，被上訴人所主張借款予上訴人之法律
      關係為消費借貸，而消費借貸之成立及生效要件則為(1)當事人之合意(2)標的物
      之交付及所有權之移轉。復參照最高法院八十一年度台上字第二三七二號判決
      ：「當事人主張有金錢借貸關係存在，須就其發生所需具備之特別要件即金錢
      之交付及借貸意思表示一致負舉證責任，‧‧‧」，故被上訴人必須就其交付
      借款予上訴人之事實加以舉證。而本件被上訴人在原審至今尚未就主張上訴人
      向其借款之事實提出上訴人所書立之任何字據、本票或支票以為憑證，僅以證
      人黃湘茹、李欣蓮虛偽不實之證詞及證人李麗卿臆測推斷之詞資為佐證，然證
      人黃湘茹、李欣蓮為本件清償借款事件之利害關係人（因黃湘茹、李欣蓮方為
      真正向被上訴人借標、借款之人，倘渠等誣指系爭借款為上訴人所借能被鈞院
      所採，渠等即能脫免於償還債務之責任），渠等之證詞衡諸常理必有所偏頗，
      證詞之證據力顯有可疑，不足為採。
    2.再者，依一般社會常情及生活經驗判斷，假使上訴人有向被上訴人借款，則被
      上訴人於交付款項之際，理應要求上訴人簽發本票、支票或書立字據載明借款
      日期、借款之金額、清償期限等，以資為憑，況如被上訴人所言，被上訴人交
      付之會款高達新台幣（下同）二十八萬四千八百元，惟被上訴人卻無上訴人所
      書立之隻紙片語可稽，且就清償期限根本未加以約定，僅言待上訴人需要用錢
      時，再以需錢該月次互助會得標金額計算清償，凡此總總顯與社會生活常情與
      生活經驗法則有違，基此，被上訴人所言云云並不實在。
    3.職此，原審未慮及消費借貸之舉證責任分配原則，亦未慮及證人與本件訴訟之
      利害關係，遽作成命上訴人應給付被上訴人三十七萬八千四百元及法定利息之
      判決，原審判決實已違背法令。
  (二)上訴人並未向被上訴人借貸，證人李欣蓮等證詞並不足採：
    1.訴外人李麗卿於八十六年六月十日曾召集互助會，上訴人、被上訴人、黃湘茹
      、李欣蓮等人均為會員。而李欣蓮、黃湘茹、上訴人各標得一會後，李欣蓮需
      資金周轉，乃簽發面額十五萬元之支票，由黃湘茹背書，透過黃湘茹向李麗卿
      借錢，再由李麗卿透過他人而借得十五萬元，嗣因前揭支票需於月底兌現，且
      參加李麗卿互助會之另一活會須「過半才可再標」，故上訴人得知上情後，即
      好意表示李欣蓮與被上訴人各有一個活會可以相互交換，先由被上訴人去標，
      並將標得款項交給李欣蓮，日後李欣蓮將其另一活會所標得款項再交給被上訴
      人，經被上訴人同意後，被上訴人於同年九月廿五日標得會款；又因被上訴人
      不願其同居人沈寶清知悉上情，故與李欣蓮協議在上訴人住處交付前揭其所標
      得會款。
    2.李欣蓮為使其簽發之十五萬元支票能於月底兌現而商請被上訴人標會，標得金
      額為二十八萬四千八百元，會首李麗卿交付被上訴人之得標金額，除一張面額
      十萬元之支票外，其餘皆為現金，被上訴人於同日並將前揭支票及現金於上訴
      人住處交給李欣蓮，而李欣蓮將其中十五萬元存入其甲存帳戶以供其簽發之支
      票提示兌現，李欣蓮並將標會所得金額之一半借給黃湘茹，復因李欣蓮先前標
      得第一個會，亦曾將一半會款借給黃湘茹，故總計黃湘茹積欠李欣蓮一個會款
      ，故被上訴人所標得會款，即由黃湘茹簽發以後每期應繳之死會會費一萬元之
      本票三十多張，並委由上訴人轉交予李麗卿；惟李麗卿認為該死會係由被上訴
      人得標而應由被上訴人簽發前揭本票，故拒絕接受，上訴人只得將前揭本票退
      還與黃湘茹，再由被上訴人簽發本票；而此等黃湘茹簽發本票託上訴人轉交、
      然李麗卿拒收、被上訴人再開立本票之情事，亦經李麗卿於原審八十八年一月
      二十七日庭訊時坦承不諱。職此，益見被上訴人所標得之會款為李欣蓮及黃湘
      茹所借，否則黃湘茹何須再開立本票予李麗卿，故系爭會款債務與上訴人毫無
      干係可見一斑。
    3.故八十六年九月廿五日被上訴人所標得之會款實係借貸予李欣蓮、黃湘茹等人
      ，然李欣蓮除參加李麗卿之互助會外，且自己亦召集多個互助會，但因倒會而
      積欠會款一千多萬元，且李欣蓮借得前揭會款後不久，亦未再向李麗卿繳交每
      期死會會費，致李麗卿停止互助會，故被上訴人無法受償前揭借貸予李欣蓮、
      黃湘茹之金錢，遂遷怒上訴人，首先即夥同沈寶清至上訴人住處恐嚇，限上訴
      人於五日內找出李欣蓮出面，否則即要挖掉上訴人雙眼，並與李欣蓮、黃湘茹
      等人串證偽稱上訴人有向被上訴人借錢且渠等皆有看見云云，其證詞與事實全
      然不符，復以上訴人曾報請警員前去盤查李麗卿、李欣蓮、黃湘茹等人聚賭情
      事，故上訴人等與渠等已存嫌隙宿怨，渠等之證詞實已難期符合事實，故渠等
      之證詞並不足採。
  (三)原審逕引證人黃湘茹等證詞，顯有違誤：
    1.證人黃湘茹之證詞部分：
      (1)查證人黃湘茹於八十七年一月廿七日庭訊時證稱：「於八十六年夏天‧‧‧
        標會前被告（即上訴人）就說要向原告（即被上訴人）借標‧‧‧，後來原
        告以報紙包會款送去被告家，當時我在場有看到，但當場未把報紙拆開，原
        告說這是會款，當時李欣蓮也在場」等語。然查上訴人根本未向黃湘茹提及
        欲向被上訴人借標，黃湘茹所言均為憑空杜撰而來。再者衡諸社會常情及生
        活經驗法則判斷，倘被上訴人真有以報紙包會款，並交付予上訴人之事，則
        上訴人必然會當場拆閱，一一清點，並當場書立借據或開立票據以為憑依，
        焉有隨意以報紙一包，即已完成交付會款之事？再者，況被上訴人若欲交付
        會款於上訴人，僅需被上訴人前往上訴人住處交付即可，何需黃湘茹、李欣
        蓮亦勞師動眾專程前往上訴人住處（渠等住處均離上訴人住處甚遠）？足見
        實際上係被上訴人在上訴人住處欲交付會款予李欣蓮、黃湘茹，故李欣蓮、
        黃湘茹需一同前往上訴人住處，而今渠等卻顛倒是非，誣指系爭會款為上訴
        人所收受，渠等卸責之詞殊無可採。
      (2)證人黃湘茹於上訴人前告訴被上訴人及其同居人恐嚇一案中，檢察官第一次
        偵訊時證稱不知上訴人有向被上訴人借款之事，卻於本件訴訟中又證稱上訴
        人向被上訴人借款，足見其證詞前後矛盾，雖其陳稱因於偵查時係遭上訴人
        之電話恐嚇而不敢說出實情，然查於第一次偵查庭後，上訴人打電話予黃湘
        茹詢問，語氣平和，黃湘茹亦陳稱上訴人並未恐嚇伊，且亦稱並未見到上訴
        人向被上訴人借錢，此有電話譯文可稽。黃湘茹與上訴人通話過程中一再表
        示並未看到上訴人向被上訴人借款，而後卻於前審庭訊中作證證稱上訴人有
        向被上訴人借款，是以黃湘茹之證詞前後反覆，豈能以此作為證明上訴人向
        被上訴人借款之徵憑？
    2.證人李麗卿之證詞部分：
      (1)查證人李麗卿於八十七年一月廿七日庭訊時證稱：「八十六年九月二十五日
        當日被告（即上訴人）要來標，我說上訴人已標一會，要過半才可以再標。
        後來被原告（即被上訴人）來，與被告在外面說話，我沒聽到內容，後來原
        告進來以三千六百元得標‧‧‧」等語。然上訴人於八十六年九月廿五日根
        本未向李麗卿表示要標會，因為上訴人前於八十六年七月廿五日才標走一會
        ，上訴人業明知本互助會「過半才可再標」之規定，豈可能遽於兩個月後再
        度向會首表示要標會（因會首絕計不可能允准上訴人再度標會），故李麗卿
        之證詞顯與事實不符。再者，李麗卿亦陳稱其並未聽到上訴人與被上訴人對
        話之內容，故嗣後即使被上訴人以三千六百元得標，就本件待證事實而言，
        並不能以其證言即證明上訴人向其借標之事實存在。然原審未慮及此，竟僅
        以李麗卿之證詞即率爾加以推測謂足認上訴人確因先前已標走一會未過半不
        能再標，乃向被上訴人借標。實則關於上訴人是否向被上訴人借標乙事，根
        本不能自李麗卿之證詞加以推斷，原審之判決理由顯然違背證據法則，而有
        自認事實之違法。
      (2)復查，李麗卿亦證稱：「黃湘茹曾要以十五萬支票向我調現，我說沒錢。我
        另外有朋友在場，黃湘茹就向他調。後來朋友持票有兌現。‧‧‧」等語。
        李麗卿此段證詞即與上訴人前段所述因李欣蓮需資金周轉，其簽發十五萬元
        之支票，由黃湘茹背書，透過黃湘茹向李麗卿借錢，再由李麗卿透過他人而
        借得十五萬元之情事相符，而該十五萬元之支票而後即因李欣蓮、黃湘茹向
        被上訴人借標，被上訴人於八十六年九月廿五日得標後將得標金額交予李欣
        蓮、黃湘茹等人，故李欣蓮即將十五萬元存入其甲存帳戶以供其簽發之支票
        提示兌現，故該十五萬元支票與李欣蓮、黃湘茹向被上訴人借標之事可謂緊
        密相關，並非如李麗卿所言謂黃湘茹借款情事與標會無關。
      (3)再者，關於上訴人曾拿系爭會款實際借貸人黃湘茹所開立之一萬元本票三十
        多張予李麗卿一事，李麗卿亦證稱：「是的。我拒絕了。票是黃湘茹開的，
        黃在死會時已開了一本在我這裡，我沒理由再收，所以將之還給被告（即上
        訴人）。‧‧‧」等語。自其證詞觀之足證該筆標會會款根本不是上訴人所
        借，因為倘為上訴人所借，為何上訴人交予李麗卿之本票係由黃湘茹所開立
        ，而非由上訴人所開立？再者，若非黃湘茹與被上訴人有金錢借貸關係，此
        會既由被上訴人所標得，為何黃湘茹會願意經由上訴人轉交予李麗卿其簽立
        之金額為一萬元之三十多張本票？又黃湘茹為清償前標得之會，業已開立本
        票予李麗卿，此點亦經李麗卿所承認，故黃湘茹此次開立本票予李麗卿之理
        由即為清償其積欠向被上訴人借貸之會款已至為昭然，實不容被上訴人、黃
        湘茹、李欣蓮、李麗卿等人一再勾串狡詞辯駁。是以自黃湘茹曾開立本票於
        李麗卿乙事觀之，益證被上訴人於八十六年九月廿五日所標得之會款係借予
        黃湘茹、李欣蓮等人，上訴人根本未自被上訴人受領系爭會款。
    3.證人李欣蓮之證詞部分：
      再查，原審亦援引李欣蓮於上訴人告訴被上訴人恐嚇案件中，檢察官偵訊時之
      證稱：伊有聽說乙○○（即上訴人）借標之事。有一天伊在乙○○家看到甲○
      ○（即被上訴人）拿了一包錢給趙女，當時甲○○、黃湘茹也都在場等語。原
      審據而認定上訴人確有借標情事，被上訴人之主張堪信為真實等云云。惟李欣
      蓮並非親自見聞上訴人向被上訴人借標，其僅為道聽途說而已，此焉能作為證
      明上訴人確向被上訴人借款之證據？又其陳稱於上訴人住處看到被上訴人拿錢
      交付，更屬不實，實則該筆會款係被上訴人欲交付李欣蓮、黃湘茹等，復以李
      欣蓮之證詞亦未指明被上訴人交付金錢之確切時間，亦未說明金錢之數額究竟
      如何，其證詞含糊不清，並不具證據價值，然原審未察此點，遽逕採為上訴人
      不利之證據，殊有違反證據法則之謬誤。
  (四)對被上訴人陳述之抗辯：
    1.按自台北銀行西松分行支票存款帳戶往來明細，即可證明黃湘茹之證詞顯屬虛
      偽：
      本件惠蒙鈞院向台北銀行西松分行函查李欣蓮之支票存款帳戶往來明細，而經
      上訴人向台北銀行西松分行查詢得知此明細表所載交易代碼為 CDI者即係「存
      入現金」，交易代碼為CL者即係「票據存入，兌領現金」，則依據鈞院所查得
      之台北銀行西松分行李欣蓮帳戶資料所載「八十六年九月三十日、交易代碼為
       CDI（存入現金）金額為十五萬元」，及同日、交易代碼為CL（票據存入、兌
      領現金）、金額亦為十五萬元之兩欄交易明細，即可證知李欣蓮確於八十六年
      九月三十日存入其支票存款帳戶現金十五萬元，而於同日該十五萬元即因第三
      人提示李欣蓮開立之支票而兌現提領。則此開事實即與證人黃湘茹於鈞院八十
      九年一月十三日庭訊時證稱「我曾以十五萬支票，向李麗卿的朋友蕭大哥調錢
      ，‧‧‧。那一張票是我向朋友李欣蓮借的客票。‧‧‧。『我標了李欣蓮的
      會後，叫李欣蓮在兌現前要將錢軋入甲存帳戶，使票兌現。並不是標李麗卿的
      會來兌現。』」云云謂其以標李欣蓮的會來兌現支票等證詞顯不相符。蓋李欣
      蓮任會首之互助會，係每月“一日”開標，且會金尚可在三日內繳清，故黃湘
      茹若係標得李欣蓮的會，則其取得會款之日已在八十六年十月四日之後，其根
      本無從在八十六年九月三十日以該筆會款去兌現前開十五萬元支票，故黃湘茹
      之證詞即無足採。
    2.另自台北銀行西松銀行支票存款帳戶往來明細證明向被上訴人借標者為李欣蓮
      、黃湘如而非上訴人：
      再者，自前開十五萬元支票之兌現情形，益徵向被上訴人借標者為李欣蓮、黃
      湘如而非上訴人，蓋被上訴人於八十六年九月二十五日得標後即將該得標金額
      交予李欣蓮、黃湘茹，李欣蓮方得以在八十六年九月三十日將現金十五萬元存
      入其支票存款帳戶，供其簽發之支票提示兌現。申言之，本件借標事實之緣由
      即因李欣蓮簽發之支票必須在八十六年九月三十日兌現，其需錢孔急，而李欣
      蓮、黃湘茹因受限於李麗卿互助會「過半才可再標」之規定，故先情商被上訴
      人於八十六年九月二十五日標得會款，將該會款先借予李欣蓮、黃湘茹等人。
      詎料李欣蓮、黃湘茹等人嗣後竟為脫免償還債務之責，二人竟蓄意勾串誣指上
      訴人係向被上訴人借標之人，甚且編纂事實誣陷上訴人恐嚇黃湘茹等情，更令
      上訴人深感無辜莫名。
    3.被上訴人無法舉證交付借款予上訴人之金錢借貸事實：
      (1)查被上訴人一再以證人黃湘茹、李欣蓮虛偽不實之證詞為其誣指上訴人向被
        上訴人借貸會款之佐證，而黃湘茹前開關於其標得李欣蓮互助會而據以兌現
        支票證詞，參以鈞院查得之西松分行李欣蓮之支票存款帳戶往來資料，已證
        明黃湘茹之證詞顯屬虛偽陳述，核其所為，顯已該當刑法第一百六十八條之
        偽證罪。況黃湘茹於八十七年度偵字第五九七七號上訴人告訴被上訴人及其
        同居人恐嚇一案中，於八十七年七月二十四日偵訊時證稱不知上訴人有向被
        上訴人借款之事，其後卻又翻異其證詞，其證詞顯屬前後矛盾，黃湘茹雖以
        其曾遭上訴人電話恐嚇為其證詞翻異之搪塞理由，然觀諸於上訴人與其通話
        之電話譯文，上訴人態度平和，黃湘茹亦自承未受到上訴人之恐嚇等情，益
        見黃湘茹之說詞不實可見一斑。參酌前揭黃湘茹於鈞院偵查庭一再翻異證詞
        ，與鈞長調查證據時黃湘茹供述不實等情，足見黃湘茹顯習於在法庭為不實
        證言，其所為證詞根本無證據力可言，此開證詞亦不足以作為上訴人收受系
        爭會款之證據。
      (2)再者徵諸李欣蓮於鈞院檢察署八十七年八月五日偵查時，證稱：「我是有聽
        說借標之事，有一天我在乙○○家時，看到甲○○拿了一包錢給趙女，當時
        有甲○○、黃湘茹也都在場。」等證詞觀之，李欣蓮並非親自見聞上訴人向
        被上訴人借標之事，其僅含混稱「聽說」而已，亦無交代其聽何人所說，故
        此道聽途說之語焉能作為證明上訴人確向被上訴人借款之證據？綜此，被上
        訴人既主張借款予上訴人，則被上訴人必須就交付借款予上訴人之事實加以
        舉證，然被上訴人就交付借款予上訴人之事實所舉之人證黃湘茹、李欣蓮等
        證言乏其證據力已如前述，其又未提出任何字據、本票、支票或其他證據以
        實其說，故依據舉證責任分配之原則，被上訴人既無法舉證證明金錢借貸之
        要件事實，其即應受不利益之判決。
      (3)又黃湘茹證詞謂：「原告以報紙包會款送至被告家，被告當場未把報紙拆開
        ，原告稱這是會款」云云視之，倘上訴人係向被上訴人借得該會款之人，上
        訴人豈有不當場開封包裝，一一清點會款，並當場書立借據或本票予被上訴
        人之理？被上訴人又怎能隨意以不知其內為何物之報紙一包作為借款交付之
        事？且黃湘茹（住址為台北市○○○路○段二四二號三樓）、李欣蓮（住址
        為台北市○○區○○路二二五巷二三號一樓）住處均離上訴人住處（台北市
        大同區○○街一七九號）甚遠，渠等為何會恰好在被上訴人交付會款之際均
        集結於上訴人住處？更見實情為被上訴人欲在上訴人住處交付會款與李欣蓮
        、黃湘茹等人，故渠等方均集結於上訴人住處，惟渠等竟為卸免其借款人之
        責任，連成一氣，誣指會款為上訴人所收受，其證詞顛倒黑白，莫此為甚。
    4.被上訴人為李欣蓮任會首之互助會會員之一，其竟諉稱其與李欣蓮並不相識；
      又上訴人並未於八十六年九月廿五日向李麗卿表示要標會：
      (1)又被上訴人稱其並不認識李欣蓮，故不可能借標互助會予李女等說詞更與事
        實不符，按揆諸於互助會單，會首即為李欣蓮，而被上訴人即為該互助會之
        會員，甚至還跟了兩會，被上訴人豈能謊稱其與李欣蓮並不認識？再者，被
        上訴人稱八十六年九月二十五日標會當天，上訴人是要去標自己的會，並佐
        以會首李麗卿之證詞以為證，然上訴人於八十六年九月二十五日根本未向李
        麗卿表示要標會，因為上訴人前於八十六年七月二十五日才標走一會，上訴
        人業明知本互助會「過半才可再標」之規定，豈可能遽於兩個月後再度向會
        首表明要標會（因為會首絕計不可能允准上訴人再度標會），故被上訴人所
        言及李麗卿之證詞與事實相悖。
      (2)再者，被上訴人謂上訴人能明確指出李麗卿交付被上訴人之會款中含有一張
        十萬元支票，其餘皆為現金，益徵被上訴人確係將會款全數交付予上訴人，
        否則上訴人怎會知道如此詳細。惟查，被上訴人當初因不願其同居人沈寶清
        知悉其借款予他人之事，故與李欣蓮、黃湘茹等人約定在上訴人住處交付款
        項，當時因李欣蓮、黃湘茹現場即將全數金額點清，二人並就會款加以分配
        得之，上訴人方得以知悉該會款之金額及其內含有一紙十萬元之支票，然該
        互助會之會款，上訴人並未拿得一分一毫，上訴人甚至於前次庭訊還向證人
        李麗卿詰問該十萬元支票之付款銀行及發票人為何，希冀藉該張支票之流向
        還諸上訴人之清白，然李麗卿就該張十萬元支票來源卻隱而不答，衡之常情
        ，倘上訴人真係收受該會款之人，又豈會一再追查該會款中之十萬元支票流
        向？
    5.黃湘茹開立之本票即為清償其借標之會款：
      末查，黃湘茹確曾開立一萬元之本票三十多張，託上訴人轉交李麗卿，此係為
      清償其借標之會款，而黃湘茹前於庭訊所稱其係因欠上訴人賭債，上訴人要求
      其開立本票幫上訴人付死會錢等語更屬不實，蓋上訴人拿前開本票交予李麗卿
      時，李麗卿係以其已收受甲○○及黃湘茹的錢，故拒收黃湘茹之本票，故前揭
      本票並非要支付上訴人之死會會錢，前揭本票本即要支付黃湘茹借甲○○標會
      之會款，但因李麗卿已收受甲○○及黃湘茹之本票，其不願再收受黃湘茹開立
      之本票，此與上訴人應繳納之死會會錢並無關係，倘上訴人果要求黃湘茹開立
      本票，並持前揭本票欲支付上訴人之死會會錢，則李麗卿又怎會以其「已收受
      甲○○及黃湘茹的錢（即本票）」為由加以拒絕，且拒絕之理由自無提及被上
      訴人甲○○之理，足見黃湘茹所稱因積欠上訴人賭債，應上訴人之要求開立本
      票支付死會會錢之說詞顯無可採，實則系爭會款本為黃湘茹及李欣蓮所借，是
      以黃湘茹方須開立本票託上訴人交予李麗卿。
三、證據：除援用原審之立證方法外，並提出電話譯文、李欣蓮任會首之會單影本各
    一份，另聲請訊問證人李麗卿，及向台北市票據交換所函查李欣蓮之支票存款帳
    戶，以及向台北銀行西松分行函查李欣蓮於八十六年度至八十七年度資金往來明
    細資料
乙、被上訴人方面：
一、聲明：如主文所示。
二、陳述：  
  (一)被上訴人就兩造間借貸事實已負完全舉證責任：
    1.按「消費借貸契約之訂立，法律上並無應以書面為之之規定，民法第三條第一
      項所指依法律規定，有使用文字之必要者，即不包括消費借貸契約之訂定在內
      」（最高法院二十七年上字第三二四○號判例參照）。而上訴人確有於八十六
      年九月廿五日，以需錢週轉為由，與被上訴人商量，由被上訴人標取訴外人李
      麗卿所招互助會會款借伊之事實，除迭經被上訴人供述明確外，被上訴人並因
      偕同同居人沈寶清向上訴人追討上開借款，致沈寶清因而涉犯恐嚇罪嫌，遭鈞
      院檢察署依職權不起訴處分，於該不起訴處分書中，檢察官亦認定，兩造確有
      借款之事實存在。且證人李欣蓮於鈞院檢察署八十七年八月五日偵查時，亦證
      稱：「我是有聽說借標之事，有一天，我在乙○○家時，看到甲○○拿了一包
      錢給趙女，當時有甲○○、黃湘如也都在場」、「‧‧‧看到趙女將錢打開看
      到一疊疊的錢」。另證人黃湘如於同日檢察官偵查時問：「你當天是否有在場
      ？」時，亦供稱：「有，因乙○○叫我要注意，如果我出來作證要給我注意，
      因此我上次開庭才沒有說實話。事實上拿錢之事我確實有看到，且有說是會錢
      ‧‧‧」。
    2.另黃湘如於原審八十八年一月廿七日審理時，法官問：「原告有借款給被告？
      」時，答稱：「有的，於八十六年間夏，於會首家標會時我沒去。被告找我去
      賭博，我輸錢，被告向我索討，但我沒錢，被告說去借標會款，由我繳會款抵
      債，被告邀我去標會，但我未進室內，我在樓下等，標會前被告就說要向原告
      借標，這是被告自己說的。後來原告以報紙包好會款送去被告家，當時我在場
      有看到，‧‧‧原告有說這是會款。當時李欣蓮也在場，蕭彩華是盲人，本來
      他要向原告借標，但原告借給被告標」。另於鈞院八十九年一月十三日調查時
      亦供稱：「八十六年我沒有向被上訴人借標。是上訴人告訴我，他要向被上訴
      人借標，我陪他去，上訴人與被上訴人說‧‧‧是乙○○向甲○○借標」。則
      上訴人有向被上訴人借標會款，且被上訴人已把會款交付上訴人之事實，業經
      證人李欣蓮、黃湘如證述屬實，則被上訴人顯已就金錢之交付及雙方有借貸意
      思表示一致之事實，盡完全舉證責任。反是上訴人並未舉證證明證人黃湘如、
      李欣蓮所述有何不實，證人李麗卿又係如何臆測推斷，即率指原判決違背法令
      ，其上訴顯屬無理。
  (二)上訴人於八十八年四月廿七日準備書狀所述，均非實在：
    1.依上訴人上開準備書狀所載，借標互助會者應為李欣蓮，然被上訴人與李欣蓮
      並非熟識，根本不可能借標互助會予李女，或與之互相交換。更何況上訴人對
      其上開陳述，並未舉證以實其說，顯不足採。且事實上八十六年九月廿五日標
      會當天，是上訴人去會首李麗卿家要標自己的會，而非李欣蓮或黃湘如去標會
      ，而因會首李麗卿認為上訴人已標去一會，依約定要過半才可以再標，而不同
      意其參與開標。適因訴外人蕭彩華欲向被上訴人借標系爭會款，被上訴人當天
      乃偕同蕭彩華至李麗卿住處欲標會，上訴人見被上訴人前來，即將被上訴人拉
      到屋外商量借標之事，當時除有黃湘如、蕭彩華在場聽聞外，並核與證人李麗
      卿於原審八十八年一月廿七日審理時，證稱：「當天是乙○○要來標會」、「
      八十六年九月廿五日當日被告乙○○要來標，我說被告已標去一會，要過半才
      可以再標。後來原告來與被告在外面說話，我沒聽到內容，後來原告進來以三
      千六百元標得‧‧‧」。足徵當天李欣蓮並無至會首家表示要標會，而是上訴
      人至李麗卿家要標會，因會首李麗卿不同意其參與開標，上訴人並將被上訴人
      帶到外面洽商借標之事，因此，向被上訴人借標會款者應為上訴人，而非李欣
      蓮，已無庸置疑。
    2.再佐以上訴人亦承認被上訴人會款係送至其住處交付，而上訴人又能明確指出
      李麗卿交付被上訴人會款中含有一張十萬元支票，其餘皆為現金之事實。益徵
      ，被上訴人確係將自李麗卿處標得之會款全數交付上訴人，並由上訴人詳為點
      收，否則上訴人怎會知道得如此清楚？足見，其辯稱系爭互助會是李欣蓮所借
      標，並非實在。
    3.另上訴人辯稱，系爭會款送至其住處交付，係因被上訴人恐其同居人知悉，亦
      與常理有違。蓋查如僅是恐其同居人知悉，大可送至李欣蓮住處或其工作場所
      ，何需送至上訴人住處再交付？足見其所述不實。
    4.另上訴人謂，李欣蓮係為使其所簽發，由黃湘如背書，透過黃湘如向李麗卿借
      錢，再由李麗卿向他人借得十五萬元之支票能兌現，才向被上訴人借標會款。
      惟查對於此一事實，李麗卿於原審八十八年一月廿七日審理時，法官問：「李
      欣蓮或黃湘如向你借款？」答稱：「沒有，黃湘如要以十五萬元向我調現，我
      說沒錢，我另外有朋友在場，黃湘如就向他調，後來朋友持票有兌現。此事與
      標會無關，李欣蓮並沒表示向我借錢」。另黃湘如持票向李麗卿朋友調現是小
      孩要繳學費，亦經黃湘如於鈞院八十九年一月十三日調查時供述明確，並核與
      李麗卿於同日證稱：「確有此事‧‧‧黃湘如說小孩要繳學費，向我調現‧‧
      ‧」等語，足見持十五萬元支票欲向李麗卿調現者是黃湘如並非李欣蓮，且係
      為了小孩繳學費，而非為李欣蓮週轉之用，更與借標系爭互助會無關。從而，
      上訴人謂係因李欣蓮需資金週轉，乃簽發十五萬元之支票，由黃湘如背書，透
      過黃湘如向李麗卿借錢，嗣為兌現上開十五萬元支票，而向被上訴人借標會款
      ，即與事實不符。
    5.另上訴人上開準備書狀所述事實始末，向甲○○借標會款者是李欣蓮，已如前
      述，惟其於鈞院八十九年一月十三日調查時卻又稱：「‧‧‧證人（黃湘如）
      ，開本票給我，是因為他（黃湘如）借甲○○的會來標，所以開這些票，託我
      交給會頭李麗卿」。則借標系爭互助會者又變成黃湘如，嗣於八十九年二月十
      四日準備書二暨聲請調查證據狀又主張真正借標借款之人為李欣蓮及黃湘如，
      但於八十九年四月十八日聲請調查證據狀又再改稱：「李欣蓮確為兌現其簽發
      之十五萬元之支票能於八十六年九月底如期兌現，而向被上訴人借得會款」。
      所述反覆不一，足見其所言不實，才會前後矛盾。
    6.另上訴人又謂：因李欣蓮並將標會所得金額之一半借給黃湘如，復因李欣蓮先
      前標得第一個會，亦曾將一半會款借給黃湘如，故總計黃湘如積欠李欣蓮一個
      會款，故被上訴人所標得會款，即由黃湘如簽發以後每期應繳之死會會費一萬
      元之支票三十多張，並委由上訴人轉交予李麗卿，惟李麗卿認為該死會係由被
      上訴人得標而應由被上訴人簽發前揭本票，故拒絕接受，上訴人只得將前揭本
      票退還與黃湘如，再由被上訴人簽發本票，亦與事實不符。蓋查民間互助會借
      標會款，與會首無關，因此出借人仍需對會首繼續繳交死會會錢，且借標人日
      後應返還之數額，係以出借人需錢時，當月該互助會之得標金額計算。因此上
      訴人於得標後，即簽每月到期，面額一萬元之本票予會首，並已按月繳交完畢
      ，此業據李麗卿於原審八十八年一月廿七日審理時證述屬實。則向被上訴人借
      標會款者無論為李欣蓮或黃湘如，如需開本票還錢，亦應還給被上訴人甲○○
      ，而非還給李麗卿，且李麗卿亦已證實被上訴人於取得會款當日即已簽發本票
      予伊，而非退還黃湘如之本票後才簽發，足見黃湘如簽發三十多張本票與借標
      系爭會款無關。更何況黃湘如、李欣蓮又非不認識甲○○，如有借標會款之事
      ，亦無需透過上訴人去交付本票，足見上訴人所述有違常情。
    7.另如依上訴人所述，系爭會款是李欣蓮向被上訴人所借，李麗卿再將其中一半
      借給黃湘如，黃湘如因而積欠李欣蓮一個會款，此亦為黃湘如與李欣蓮之內部
      關係，而與被上訴人甲○○無關，因此黃湘如縱曾簽發每期應繳之死會會費一
      萬元之本票三十多張，委由上訴人轉交會首李麗卿，亦應是要為李欣蓮繳交會
      錢才是，而非為被上訴人繳交。而證人李麗卿於原審八十八年一月二十七日審
      理時，關於此則證稱：「是的，我拒絕了，票是黃湘如開的，黃在死會時已開
      了一本在我這裡，我沒理由再收，所以還給被告」。則顯然上訴人轉交上開本
      票予李麗卿時，是說要繳交黃湘如所欠之會錢，李女才會以黃在死會時已繳足
      本票而拒收。因此上訴人謂係因李麗卿認為該死會係由被上訴人得標，而應由
      被上訴人簽發前揭本票，故拒絕接受，上訴人只得將前揭本票退還黃湘如，再
      由被上訴人簽發本票交付李麗卿，顯與事實不符。而據黃湘如稱：「之所以開
      了三十多張一萬元本票，交給乙○○，因為在他（指上訴人）那邊賭博，輸了
      很多錢，交不出來，應他要求代他（指上訴人）付死會錢（是在標會之後的事
      情）‧‧‧」。因此黃湘如交付三十多張本票予上訴人之事，顯與本件借款無
      關。
    8.至於黃湘如向李欣蓮借得十五萬元支票，於八十九年九月卅日兌現之事，與兩
      造間之借標會款無關，亦據黃湘如於鈞院八十九年一月十三日審理供稱：「我
      標了李欣蓮的會後，叫李欣蓮在兌現前要將錢軋入甲存帳戶，使票兌現，並不
      是標李麗卿的會來兌現」。則如依黃湘如所述，其非不能於九月初標李欣蓮的
      會來兌現九月底的票款，從而，上訴人主張黃湘如此一供述不實，應有誤會。
三、證據：除援用原審之立證方法外，並提出八十七年八月五日偵查筆錄影本、八十
    八年一月廿七日原審筆錄影本、八十九年一月十三日準備程序筆錄影本、台灣士
    林地方法院檢察署八十七年偵字第五九七七號不起訴處分書影本各一份。
    理  由
一、本件被上訴人起訴主張：其與上訴人參加會首李麗卿所召集，自八十六年六月十
    日起至八十八年元月廿五日止，每會一萬元，每月十日及二十五日各開標一次，
    會首連同會員共四十一會之互助會（下稱「系爭互助會」），嗣上訴人需錢週轉
    ，因互助會約定二會以上過半才可以再標，而上訴人之前已標走一會，尚未過半
    不能再標，乃於八十六年九月廿五日與被上訴人約定，當日由被上訴人標取會款
    借予上訴人，如被上訴人需要錢時，再以需錢該月次互助會得標金額計算清償，
    且當日被上訴人即以三千六百元得標，獲得會款共二十八萬四千八百元，並已如
    數交付予上訴人。嗣被上訴人需錢急用，乃於八十七年四月初請求上訴人依八十
    七年四月廿五日得標金額清償三十七萬八千四百元（按當期標息一千二百元，死
    會有二十二會計二十二萬元，活會十八會計十五萬八千四百元，合計三十七萬八
    千四百元），嗣並以存證信函催告上訴人償還，上訴人均置之不理，為此，訴請
    上訴人依約償還三十七萬八千四百元及自起訴狀繕本送達翌日起至清償日止按週
    年利率百分之五計付法定遲延利息等語。上訴人則以：伊並未向被上訴人借貸標
    得之會款，而係另二名會員李欣蓮、黃湘如向被上訴人借款云云，資為抗辯。
二、被上訴人主張其與上訴人參加會首李麗卿召集之系爭互助會，該互助會約定參加
    二會以上者，於互助會過半才可再標第二次，而上訴人於八十六年九月廿五日之
    前已標得一會，另被上訴人則於八十六年九月廿五日以三千六百元得標，共標得
    會款共二十八萬四千八百元，嗣每月繳交死會會款一萬元迄八十八年一月廿五日
    互助會結束為止，而八十七年四月廿五日之標息為一千二百元，死會有二十二會
    ，活會有十八會，合計當期得標者可標得會款三十七萬八千四百元等事實，業據
    其提出與所述相符之互助會單影本為證，並經證人即系爭互助會會首李麗卿於原
    審結證屬實，復為上訴人所不爭執，自堪認為真正。
三、被上訴人又主張兩造曾於八十六年九月廿五日約定，當日由被上訴人標取會款借
    予上訴人，如被上訴人需要錢時，再以需錢該月次互助會得標金額計算清償，且
    被上訴人嗣已將所標得之會款二十八萬四千八百元交付予上訴人之事實，為上訴
    人所否認，辯稱伊並未向被上訴人借貸標得之會款，而係另二名會員李欣蓮、黃
    湘如向被上訴人借款云云，經查：
  (一)證人即參加系爭互助會之會員黃湘茹於原審八十八年一月廿七日言詞辯論期日到
    庭結證稱：「（原告有借款給被告？）有的，於八十六年間在夏天，於會首家標
    會時我沒去。被告找我去賭博，我輸錢，被告向我索討，但我沒錢，被告說去借
    標會款，由我繳會款抵債，被告邀我去標會，但我未進室內，我在樓下等，標會
    前被告就說要向原告借標，這是被告自己說的。後來原告以報紙包好會款送去被
    告家，當時我在場有看到，‧‧‧原告有說這是會款。當時李欣蓮也在場，蕭彩
    華是盲人，本來他要向原告借標，但原告借給被告標」等語；另於本院八十九年
    一月十三日準備程序時亦到庭結證稱：「八十六年我沒有向被上訴人借標。是上
    訴人告訴我，他要向被上訴人借標，我陪他去，上訴人與被上訴人說‧‧‧是乙
    ○○向甲○○借標」等語；又其曾於台灣士林地方法院檢察署八十七年度偵字第
    五九七七號刑事案件八十七年八月五日檢察官偵查時證稱：「（你當天是否有在
    場？）有，因乙○○叫我要注意，如果我出來作證要給我注意，因此我上次開庭
    才沒有說實話。事實上拿錢之事我確實有看到，且有說是會錢‧‧‧」等語，並
    經原審依職權調取該偵查卷核閱屬實。
  (二)證人即參加系爭互助會之會員李欣蓮於台灣士林地方法院檢察署八十七年度偵字
    第五九七七號刑事案件八十七年八月五日偵查時，亦結證稱：「我是有聽說借標
    之事，有一天，我在乙○○家時，看到甲○○拿了一包錢給趙女，當時有甲○○
    、黃湘如也都在場」、「‧‧‧看到趙女將錢打開看到一疊疊的錢」等語，亦經
    原審依職權調取該偵查卷核閱屬實。
  (三)證人即系爭互助會會首李麗卿於原審八十八年一月廿七日言詞辯論時結證稱：「
    當天是乙○○要來標會」、「八十六年九月廿五日當日被告乙○○要來標，我說
    被告已標去一會，要過半才可以再標。後來原告來與被告在外面說話，我沒聽到
    內容，後來原告進來以三千六百元標得‧‧‧」等語。
  (四)按消費借貸契約之訂立，法律上並無應以書面為之之規定，民法第三條第一項所
    指依法律規定，有使用文字之必要者，即不包括消費借貸契約之訂定在內（最高
    法院二十七年上字第三二四○號判例參照）。本件經核證人李欣蓮、黃湘如二人
    所證述之情節悉相符合，再參酌證人李麗卿之上述證詞，應足以認定上訴人確係
    因其先前已標走一會，而系爭互助會尚未過半，經向會首李麗卿確認不能再標後
    ，乃向被上訴人借標會款，且被上訴人已將所標得之會款二十八萬四千八百元交
    付予上訴人，是應已符合消費借貸須經當事人之合意及交付並移轉標的物所有權
    之成立及生效要件。上訴人辯稱被上訴人迄未提出上訴人所書立之任何字據、本
    票或支票以為借款憑證，故被上訴人主張不可採云云，尚難憑採。況上訴人亦自
    承被上訴人會款係送至其住處交付，而上訴人又能明確指出李麗卿交付予被上訴
    人之會款中包括有一張十萬元支票，其餘皆為現金之事實，益徵被上訴人確係將
    自李麗卿處標得之會款全數交付上訴人，並由上訴人詳為點收，否則上訴人焉會
    知道得如此清楚？另上訴人辯稱系爭會款送至其住處交付，係因被上訴人恐其同
    居人知悉，亦與常理有違，蓋如僅因恐其同居人知悉，大可送至李欣蓮或黃湘如
    住處或其工作場所，何需送至上訴人住處再交付予李欣蓮及黃湘如？
  (五)至於上訴人辯稱實係證人李欣蓮、黃湘如向被上訴人借款云云，惟為被上訴人所
    否認，而上訴人針對上述辯詞復無法舉證以實其說，而上訴人聲請調查李欣蓮之
    支票存款帳戶存提往來明細資料及其所簽發十五萬元支票流向之結果，亦僅能證
    明李欣蓮之上開帳戶內於八十六年九月卅日經人存入現金十五萬元，又於當日經
    人提示兌領李欣蓮所簽發之十五萬元支票，尚不足以證明李欣蓮或黃湘如有向被
    上訴人借款之事實。且查：
    1.上訴人於八十八年四月廿七日準備書狀所述事實始末，指稱向甲○○借標會款
      者係李欣蓮，惟其於本院八十九年一月十三日準備程序時又稱：「‧‧‧證人
      （黃湘如）開本票給我，是因為他借甲○○的會來標，所以開這些票，託我交
      給會頭李麗卿」等語，則借標系爭互助會者變成黃湘如，上訴人嗣於八十九年
      二月十四日準備書二暨聲請調查證據狀又主張真正借標之人為李欣蓮及黃湘如
      ，惟於八十九年四月十八日聲請調查證據狀又再改稱：「李欣蓮確為兌現其簽
      發之十五萬元之支票能於八十六年九月底如期兌現，而向被上訴人借得會款」
      云云，所述反覆不一，前後矛盾，已難憑採。
    2.又上訴人辯稱李欣蓮係為使其所簽發，由黃湘如背書，透過黃湘如向李麗卿借
      錢，再由李麗卿向他人借得十五萬元之支票能兌現，才向被上訴人借標會款云
      云。惟證人李麗卿於原審八十八年一月廿七日言詞辯論時到庭結證稱：「（李
      欣蓮或黃湘如向你借款？）沒有，黃湘如要以十五萬元向我調現，我說沒錢，
      我另外有朋友在場，黃湘如就向他調，後來朋友持票有兌現。此事與標會無關
      ，李欣蓮並沒表示向我借錢」等語。另證人黃湘如於本院八十九年一月十三日
      準備程序時到庭結證稱：「我曾以十五萬元支票向李麗卿的朋友蕭大哥調錢，
      因小孩要繳學費」等語，核與證人李麗卿於同日證稱：「確有此事‧‧‧黃湘
      如說小孩要繳學費，向我調現‧‧‧」等語，足見持十五萬元支票欲向李麗卿
      調現者是黃湘如並非李欣蓮，且係為了小孩繳學費，而非為李欣蓮週轉之用，
      更與借標系爭互助會無關。從而，上訴人謂係因李欣蓮需資金週轉，乃簽發十
      五萬元之支票，由黃湘如背書，透過黃湘如向李麗卿借錢，嗣為兌現上開十五
      萬元支票，而向被上訴人借標會款云云，即與事實不符。
    3.按民間互助會會員間借標會款，概與會首無關，是出借人仍須繼續繳交死會會
      款予會首，且借標人日後應返還之數額，係以出借人需錢時，當月該互助會之
      得標金額計算等情，亦據證人李麗卿於原審八十八年一月廿七日言詞辯論時到
      庭結證明確。則向被上訴人借標會款者無論為李欣蓮或黃湘如，如須開本票還
      款，亦應還給被上訴人，而非還給會首李麗卿，且李麗卿亦已證實被上訴人於
      取得會款當日即已簽發本票予伊，而非退還黃湘如所簽三十餘張本票後才簽發
      ，足見黃湘如簽發三十餘張本票與借標系爭會款無關。況黃湘如、李欣蓮又非
      不認識被上訴人，如有借標會款之事，何須透過上訴人轉交本票？足見上訴人
      所辯：因李欣蓮將標會所得金額之一半借給黃湘如，復因李欣蓮先前標得第一
      個會，亦曾將一半會款借給黃湘如，故總計黃湘如積欠李欣蓮一個會款，故被
      上訴人所標得會款，即由黃湘如簽發以後每期應繳之死會會費一萬元之支票三
      十多張，並委由上訴人轉交予李麗卿，惟李麗卿認為該死會係由被上訴人得標
      而應由被上訴人簽發前揭本票，故拒絕接受，上訴人只得將前揭本票退還與黃
      湘如，再由被上訴人簽發本票云云，顯與常情有違。
    4.另縱如上訴人所辯系爭會款係李欣蓮向被上訴人所借，李欣蓮再將其中一半借
      給黃湘如，黃湘如因而積欠李欣蓮一個會款云云，此亦為黃湘如與李欣蓮之內
      部關係，而與被上訴人無關，是黃湘如縱曾簽發每期應繳之死會會款一萬元之
      本票三十多張，委由上訴人轉交會首李麗卿，亦應係為李欣蓮繳交會款才是，
      而非為被上訴人繳交。而證人李麗卿於原審八十八年一月二十七日言詞辯論時
      結證稱：「是的，我拒絕了，票是黃湘如開的，黃（湘如）在死會時已開了一
      本在我這裡，我沒理由再收，所以還給被告」等語。顯見上訴人轉交上開本票
      予李麗卿時，係表明要繳交黃湘如所欠之會款，李麗卿才會以黃湘如在死會時
      已繳足本票而拒收。故上訴人辯稱係因李麗卿認為該死會係由被上訴人得標，
      而應由被上訴人簽發前揭本票，故拒絕接受，上訴人只得將前揭本票退還黃湘
      如，再由被上訴人簽發本票交付李麗卿，顯與事實不符。另據黃湘如於八十九
      年一月十三日本院準備程序時結證稱：「之所以開了三十多張一萬元本票，交
      給乙○○，因為在他（指上訴人）那邊賭博，輸了很多錢，交不出來，應他要
      求代他（指上訴人）付死會錢（是在標會之後的事情）‧‧‧」等語，足徵黃
      湘如交付三十多張本票予上訴人之事，應與本件借款無關。
    5.至於黃湘如向李欣蓮借得十五萬元支票，於八十九年九月卅日兌現之事，與兩
      造間之借標會款無關，亦據黃湘如於本院八十九年一月十三日準備程序時結證
      稱：「我標了李欣蓮的會後，叫李欣蓮在兌現前要將錢軋入甲存帳戶，使票兌
      現，並不是標李麗卿的會來兌現」等語，則依證人黃湘如所述，其非不能於九
      月初標李欣蓮的會來兌現九月底之票款，是上訴人主張黃湘如此一供述不實，
      容有誤會。
    6.又系爭互助會雖有如有會員參加二會以上，須互助會過半後方得再標第二次之
      約定，且為各會員所知悉，惟上訴人於得標第一次後，互助會過半前，如因缺
      錢而打算借標，亦非不可先向會首李麗卿確定得否通融先讓其標第二次（實務
      上確常發生有上述約定，惟會首通融會員於互助會未過半時即可再標之情形）
      ，經李麗卿拒絕後，始向另一會員即被上訴人商量借標事宜，是證人黃湘如雖
      曾於原審八十八年一月廿七日言詞辯論期日到證稱：「標會前被告就說要向原
      告借標」等語，與會首李麗卿所述上訴人於八十六年九月廿五日向其表示要以
      自己名義標會未果，再由被上訴人以三千六百元得標等情並無矛盾或違背常情
      之處，附此敘明。
    7.上訴人既無法證明本件借款係由李欣蓮、黃湘如向被上訴人所借，則其進而辯
      稱證人李欣蓮、黃湘茹為本件清償借款事件之利害關係人，渠等證詞有所偏頗
      云云，亦不足採。
四、綜上所述，被上訴人業已證明上訴人於八十六年九月廿五日向其借取該次所標得
    之會款，並約定於被上訴人需用錢時，再以需錢該月次互助會得標金額計算清償
    ，且被上訴人嗣已將所標得之會款二十八萬四千八百元交付予上訴人，而被上訴
    人於八十七年四月初需用錢當期即八十七年四月廿五日系爭互助會之標息為一千
    二百元，死會有二十二會，活會有十八會，合計當期得標者可標得會款三十七萬
    八千四百元，已如前述，從而，被上訴人基於兩造間之借貸契約，訴請上訴人清
    償借款三十七萬八千四百元及自起訴狀繕本送達翌日即八十七年九月廿八日起至
    清償日止按週年利率百分之五計算之法定遲延利息，洵屬於法有據，為有理由，
    應予准許。原審判命上訴人如數給付，核無違誤，上訴意旨就此部分指摘原判決
    不當，求予廢棄改判，為無理由，應駁回其上訴。
五、本件判決基礎已臻明確，兩造其餘之攻擊防禦方法及訴訟資料經本院斟酌後，核
    與判決不生影響，無一一論述之必要，併予敘明。
據上論結，本件上訴為無理由，依民事訴訟法第四百三十六條之一第三項、第四百四
十九條第一項、第七十八條、第四百六十三條，判決如主文。
中      華      民      國    八十九    年     十一     月      一      日
                            臺灣士林地方法院民事第二庭
~B審判長法官  俞慧君
~B法      官  陳麗芬
~B法      官  張國勳
右為正本係照原本作成。
本判決不得上訴。
中      華      民      國    八十九    年     十一     月      八      日
~B法院書記官  李汝婷


司法院資訊處製作；財團法人民間司法改革基金會備份。
